臺灣高雄地方法院民事判決　　　　　　 109年度訴字第1704號
原　　　告　謝典龍　
訴訟代理人　曾胤瑄律師
被　　　告　唐自強　
訴訟代理人　陳宣至律師
上列當事人間請求返還不當得利事件，本院於民國110 年10月27
日言詞辯論終結，判決如下：
    主  文
被告應給付原告新臺幣壹佰零捌萬貳仟貳佰貳拾陸元，及自民國
一０九年十月九日起至清償日止，按週年利率百分之五計算之利
息。
訴訟費用由被告負擔。
本判決於原告以新臺幣參拾陸萬元為被告供擔保後，得假執行，
但被告如以新臺幣壹佰零捌萬貳仟貳佰貳拾陸元為原告預供擔保
，得免為假執行。
    事實及理由
一、按當事人以一訴主張之數項標的，且該數項標的或其攻擊、
    防禦方法無牽連關係者，法院得命分別辯論；訴訟標的之一
    部或以一訴主張之數項標的，其一達於可為裁判之程度者，
    法院得為一部之終局判決，民事訴訟法第204 條前段、第38
    2 條前段分別定有明文。本件原告主張被告及同案被告蔡委
    廷分別以如附表所示之執行名義，向本院聲請就原告對訴外
    人內政部警政署保安警察第三總隊第二大隊（下稱保三總隊
    ）之薪資債權強制執行，並經本院分別核發扣押、移轉命令
    ，嗣保三總隊自民國98年2 月起至108 年1 月止，陸續扣押
    原告之薪資而給付被告及蔡委廷之結果，蔡委廷實際受償超
    逾其執行債權額達新臺幣（下同）8 萬1417元，被告實際受
    償超逾其執行債權額達108 萬2226元，故依民法第179 條規
    定，訴請被告、蔡委廷分別返還溢領之金額。原告係為達訴
    訟經濟之目的，各基於其對被告、蔡委廷之不當得利返還請
    求權，以同一訴訟一次請求被告、蔡委廷分別返還溢領之金
    額，本件訴訟即屬民事訴訟法第204 條前段、第382 條前段
    所稱「以一訴主張數項標的」之情況，本院自得將原告對被
    告之請求、原告就對蔡委廷之請求命分別辯論，又原告對被
    告之請求已達可為裁判之程度，爰依民事訴訟法第382 條前
    段規定，先予辯論終結為一部之終局判決。
二、原告主張：被告分別以如附表編號2 、3 所示之執行名義，
    向本院聲請就原告對保三總隊之薪資債權強制執行，聲請執
    行債權額分別如附表編號2 、3 所示，本院執行處受理案號
    、執行情形分別如附表編號2 、3 所示。保三總隊自98年2
    月起至108 年1 月止，依附表編號2 之扣薪、移轉命令扣押
    原告之薪資，而陸續給付被告合計163 萬2101元；依附表編
    號3 之扣薪、移轉命令扣押原告之薪資而陸續給付被告合計
    70萬9131元。惟被告如附表編號2 、3 所示之債權陸續受償
    、抵充債務結果，被告實際受償金額超逾其債權額分別達86
    萬1049元、22萬1177元，合計108 萬2226元，已屬不當得利
    ，原告自得請求被告返還，為此依民法第179 條，提起本訴
    ，並聲明︰㈠被告應給付原告108 萬2226元，及自起訴狀繕
    本送達翌日起至清償日止，按週年利率5 ﹪計算之利息。㈡
    願供擔保請准宣告假執行。
三、被告則以︰不爭執被告如附表編號2 、3 之債權，經執行原
    告薪資債權而陸續受償、抵充債務結果，被告實際受償金額
    超逾債權額分別達86萬1049元、22萬1177元，合計108 萬22
    26元，然被告係透過合法之強制執行程序滿足債權，並經保
    三總隊定期扣押原告之薪資債權而取償，乃有法律上原因。
    又保三總隊雖有超額扣押原告薪資，但原告財產之減少與被
    告無涉，被告係因保三總隊之匯款行為而取得款項，被告取
    得之給付來自保三總隊，而非原告，故原告財產之減少與被
    告無直接因果關係，不構成不當得利。且被告受領保三總隊
    給付之款項時，根本不知有逾扣之情事，故不知有部分款項
    無法律上原因，而被告長年需負擔大筆醫療費用，遂將個人
    名下所有資產用於醫療就診使用，故被告所受利益已不存在
    ，依民法第182 條第1 項規定，應免負返還之責任等語，資
    為抗辯。並聲明︰㈠原告之訴駁回。㈡如受不利判決，願供
    擔保請准宣告免為假執行。
四、兩造不爭執事項：
  ㈠被告分別以如附表編號2 、3 所示之執行名義，向本院聲請
    就原告對保三總隊之薪資債權強制執行，聲請執行債權額分
    別如附表編號2 、3 所示，本院執行處受理案號如附表編號
    2 、3 所示，執行情形分別如附表編號2 、3 所示。
  ㈡保三總隊自98年2 月起至108 年1 月止，依附表編號2 之扣
    薪、移轉命令扣押原告之薪資而給付被告合計163 萬2101元
    ；依附表編號3 之扣薪、移轉命令扣押原告之薪資而給付被
    告合計70萬9131元。給付明細如本院109 年度審訴字第1028
    號卷（下稱審訴卷）第71、73頁所示。
  ㈢被告如附表編號2 之債權，以原告之薪資債權陸續受償、抵
    充債務之計算結果如本院109 年度訴字第1704號卷（下稱訴
    字卷）第45-49 頁附表一A 所示，被告實際受償金額超逾其
    債權額達86萬1049元。
  ㈣被告如附表編號3 之債權，以原告之薪資債權陸續受償、抵
    充債務之計算結果如訴字卷第51、53頁附表二A 所示，被告
    實際受償金額超逾其債權額達22萬1177元。
五、兩造爭執事項：被告超逾其債權額而受領之108 萬2226元，
    是否構成不當得利？原告依民法第179 條請求被告返還，有
    無理由？
六、本院之判斷：
  ㈠按無法律上之原因而受利益，致他人受損害者，應返還其利
    益，雖有法律上之原因，而其後已不存在者，亦同，民法第
    179 條定有明文。又強制執行之目的在實現債權人實體上權
    利之內容，債權人依強制執行而受清償，係以執行名義所載
    實體上權利為其法律上之原因（最高法院92年度台上字第15
    1 號判決意旨參照），倘實體上權利不存在，則債權人依強
    制執行而受清償，即屬無法律上原因而受利益，應為不當得
    利。
  ㈡查附表編號2 、3 所示之強制執行事件，被告係分別以本院
    98年度司票字第3255號本票裁定、100 年度司票字第3747號
    本票裁定為執行名義，其執行目的在於實現該本票債權，故
    該執行名義債權自為本件被告受償之法律上原因，是僅在執
    行債權額範圍內，被告之受償始具法律上原因，逾執行債權
    額之受償，即欠缺法律上原因。附表編號2 之強制執行事件
    ，執行債權額為65萬元，及自98年4 月1 日起至清償日止，
    按週年利率6 ﹪計算之利息，暨程序費用1000元、執行費用
    5200元，被告此一執行債權，經以原告98年2 月起至108 年
    1 月止被執行之薪資債權陸續受償、抵充債務，計算結果詳
    如原告提出之計算明細所載（訴字卷第45-49 頁附表一A ）
    ，至103 年5 月5 日還款日為止，執行債權額已全數清償完
    畢，此後被告受償之金額均已超逾其債權額，超逾金額達86
    萬1049元；附表編號3 之執行債權額為40萬元，及自100 年
    10月22日起至清償日止，按週年利率6 ﹪計算之利息，暨程
    序費用1000元、執行費用3200元，被告此一執行債權，以原
    告之薪資債權陸續受償、抵充債務，計算結果詳如原告提出
    之計算明細所載（訴字卷第51、53頁附表二A ），至106 年
    3 月2 日還款日為止，執行債權額已全數清償，此後被告受
    償之金額均已超逾其債權額，超逾金額達22萬1177元等情，
    為兩造所不爭執，並經本院調取執行案卷查明無訛。被告對
    原告如附表編號2 、3 所示之債權，既已分別於103 年5 月
    5 日、106 年3 月2 日全數清償而消滅，則被告此後再經由
    附表編號2 、3 所示之執行程序，額外取得108 萬2226元（
    86萬1049元+22 萬1177元＝108 萬2226元），即屬無法律上
    原因而受有利益。
  ㈢又執行法院因對於其他財產權之執行，依強制執行法第115
    條第2 項之規定，將一定金錢數額之債權，移轉於債權人代
    替金錢之支付，以清償執行債權及執行費用所核發之移轉命
    令，乃使債權人取得債務人對於第三人之債權人地位，性質
    上與民法第294 條第1 項前段所規定債權讓與（法律行為中
    之準物權行為）之情形相當（最高法院102 年度台上字第16
    05號判決意旨參照）。故執行法院核發移轉命令，實係執行
    法院強制債務人將其對第三人之薪資債權讓與債權人，用以
    清償債務。故原告係經由執行程序，移轉108 萬2226元之薪
    資債權予被告，因此受有損害，被告亦因此取得108 萬2226
    元之薪資債權而受有利益，二者間係基於同一「原告讓與薪
    資債權」之行為，而具直接因果關係，且被告受領此108 萬
    2226元之薪資債權並無法律上之原因，業如前述，核與不當
    得利之要件相符，則原告依民法第179 條，請求被告返還10
    8 萬2226元，自屬有據。被告辯稱伊係因保三總隊之匯款行
    為而取得款項，被告取得之給付來自保三總隊而非原告，故
    原告財產之減少與被告無直接因果關係，非基於同一行為，
    不構成不當得利云云，洵不足採。
  ㈣被告雖辯稱其受領保三總隊給付之款項時，不知有逾扣之情
    形，故不知部分款項無法律上原因，而被告取得之款項已用
    於醫療費用支出，所受利益已不存在，依民法第182 條第1
    項規定，免負返還責任云云，惟民法第182 條第1 項「不當
    得利之受領人，不知無法律上原因，而其所受之利益已不存
    在者，免負返還或償還價額之責任」，係以不當得利之受領
    人不知無法律上原因為要件。本件被告為債權人，對於執行
    債權額、所受讓之薪資債權抵充債務情形，自難諉為不知，
    是其從103 年5 月5 日、106 年3 月2 日起，受領超逾附表
    2 、3 之執行債權額之款項時，應明知並無受償之實體上權
    利，從而被告並不符民法第182 條第1 項得免負返還責任之
    要件，其此部分辯解當屬無據。
  ㈤復按受領人於受領時，知無法律上之原因或其後知之者，應
    將受領時所得之利益，或知無法律上之原因時所現存之利益
    ，附加利息，一併償還；應付利息之債務，其利率未經約定
    ，亦無法律可據者，週年利率為5 ﹪，民法第182 條前段、
    第203 條分別定有明文。承上所述，被告就附表編號2 、3
    所示之執行債權，從103 年5 月5 日、106 年3 月2 日以後
    各次領取原告薪資時，係明知受領無法律上原因，本應自各
    次受領時起附加利息返還，而被告最後一次領取係108 年1
    月3 日，是原告就被告溢領之全額108 萬2226元，另請求自
    起訴狀繕本送達翌日即109 年10月9 日（送達證書見審訴卷
    第49頁）起至清償日止，按週年利率5 ﹪計算之利息，應屬
    有據。
七、綜上所述，原告依民法第179 條，請求被告給付原告108 萬
    2226元，及自109 年10月9 日起至清償日止，按週年利率5
    ﹪計算之利息，為有理由，應予准許。
八、兩造均陳明願供擔保，請准為假執行或免為假執行之宣告，
    經核均無不合，爰分別酌定相當之擔保金額准許之。
九、據上論結，本件原告之訴為有理由，依民事訴訟法第78條，
    判決如主文。
中    華    民    國   110    年    11    月    4     日
                  民事第一庭  法  官  陳筱雯
以上正本係照原本作成。
如對本判決上訴，須於判決送達後20日內向本院提出上訴狀。如
委任律師提起上訴者，應一併繳納上訴審裁判費。
中    華    民    國   110    年    11    月    4     日
                              書記官  張宸維
┌───────────────────────────────────────────────┐
│附表                                                                                          │
├──┬───┬────────┬──────┬─────────┬──────────────┤
│編號│債權人│執行名義        │本院執行案號│執行債權額        │執行情形                    │
├──┼───┼────────┼──────┼─────────┼──────────────┤
│1   │蔡委廷│本院95年度票字第│本院97年度司│20萬元，及自94年12│本院於97年12月8 日向原告任職│
│    │      │14028 號本票裁定│執字第122624│月1 日起至清償日止│之保三總隊核發扣薪命令（發文│
│    │      │、本院95年度票字│號          │，按年息19.9﹪計算│字號：雄院高97司執讓字第1226│
│    │      │第14029 號本票裁│            │之利息，另給付程序│24號，下稱扣押命令①），嗣又│
│    │      │定              │            │費用1000元，及執行│於98年1 月14日向保三總隊核發│
│    │      │                │            │費用1600元        │移轉命令（發文字號：雄院高97│
│    │      │                │            │                  │司執讓字第122624號，下稱移轉│
│    │      │                │            │                  │命令①），就原告對保三總隊每│
│    │      │                │            │                  │月得支領之各項薪資薪津（包括│
│    │      │                │            │                  │薪俸、各種獎金、各種津貼、補│
│    │      │                │            │                  │助費等在內）之1/3 ，及年終、│
│    │      │                │            │                  │考核、績效獎金及其他獎金之3/│
│    │      │                │            │                  │4 ，自97年12月份起至左列執行│
│    │      │                │            │                  │債權額全部清償為止，均予扣押│
│    │      │                │            │                  │，並按債權比例，移轉予債權人│
│    │      │                │            │                  │唐自強，並命保三總隊自收受扣│
│    │      │                │            │                  │押命令①起，每月按債權比例給│
│    │      │                │            │                  │付債權人蔡委廷。扣押命令①、│
│    │      │                │            │                  │移轉命令①已先後於97年12月17│
│    │      │                │            │                  │日、98年1 月20日送達保三總隊│
│    │      │                │            │                  │。                          │
│    │      │                │            │                  │本院於103 年12月4 日發函通知│
│    │      │                │            │                  │保三總隊，扣押命令①、移轉命│
│    │      │                │            │                  │令①關於扣押及移轉獎金債權之│
│    │      │                │            │                  │比例從3/4 更正為1/3 ，該函文│
│    │      │                │            │                  │於103 年12月8 日送達保三總隊│
│    │      │                │            │                  │。                          │
├──┼───┼────────┼──────┼─────────┼──────────────┤
│2   │唐自強│本院98年度司票字│98年度司執字│65萬元，及自98年4 │本院於98年7 月1 日向原告任職│
│    │      │第3255號本票裁定│第59026號   │月1 日起至清償日止│之保三總隊核發扣薪命令（發文│
│    │      │                │            │，按週年利率6﹪計 │字號：雄院高98司執讓字第5902│
│    │      │                │            │算之利息，另給付程│6 號，下稱扣押命令②），嗣又│
│    │      │                │            │序費用1000元，及執│於98年7 月28日向保三總隊核發│
│    │      │                │            │行費用5200元      │移轉命令（發文字號：雄院高98│
│    │      │                │            │                  │司執讓字第59026 號，下稱移轉│
│    │      │                │            │                  │命令②），就原告對保三總隊每│
│    │      │                │            │                  │月得支領之各項薪資薪津（包括│
│    │      │                │            │                  │薪俸、各種獎金、各種津貼、補│
│    │      │                │            │                  │助費等在內）之1/3 ，及年終、│
│    │      │                │            │                  │考核、績效獎金及其他獎金之3/│
│    │      │                │            │                  │4 ，自98年7 月份起至左列執行│
│    │      │                │            │                  │債權額全部清償為止，均予扣押│
│    │      │                │            │                  │，並按債權比例，移轉予債權人│
│    │      │                │            │                  │唐自強，並命保三總隊自收受扣│
│    │      │                │            │                  │押命令②起，每月按債權比例給│
│    │      │                │            │                  │付債權人唐自強。扣押命令②、│
│    │      │                │            │                  │移轉命令②已先後於98年7 月8 │
│    │      │                │            │                  │日、98年8 月5 日送達保三總隊│
│    │      │                │            │                  │。                          │
│    │      │                │            │                  │本院於103 年12月4 日發函通知│
│    │      │                │            │                  │保三總隊，扣押命令②、移轉命│
│    │      │                │            │                  │令②關於扣押及移轉獎金債權之│
│    │      │                │            │                  │比例從3/4 更正為1/3 ，該函文│
│    │      │                │            │                  │於103 年12月8 日送達保三總隊│
│    │      │                │            │                  │。                          │
├──┼───┼────────┼──────┼─────────┼──────────────┤
│3   │唐自強│本院100 年度司票│101 年度司執│40萬元，及自100 年│本院於101 年4 月26日向原告任│
│    │      │字第3747號本票裁│字第58941號 │10月22日起至清償日│職之保三總隊核發扣薪命令（發│
│    │      │定              │            │止，按週年利率6 ﹪│文字號：雄院高101司執讓字第 │
│    │      │                │            │計算之利息。另給付│58941 號，下稱扣押命令③），│
│    │      │                │            │程序費用1000元，及│嗣又於101 年4 月30日向保三總│
│    │      │                │            │執行費用3200元。  │隊核發移轉命令（發文字號：雄│
│    │      │                │            │                  │院高101 司執讓字第58941 號，│
│    │      │                │            │                  │下稱移轉命令③），就原告對保│
│    │      │                │            │                  │三總隊每月得支領之各項薪資薪│
│    │      │                │            │                  │津（包括薪俸、各種獎金、各種│
│    │      │                │            │                  │津貼、補助費等在內）之1/ 3，│
│    │      │                │            │                  │及年終、考核、績效獎金及其他│
│    │      │                │            │                  │獎金之3/4 ，自即日起至左列執│
│    │      │                │            │                  │行債權額全部清償為止，均予扣│
│    │      │                │            │                  │押，並按債權比例，移轉予債權│
│    │      │                │            │                  │人唐自強，並命保三總隊自收受│
│    │      │                │            │                  │扣押命令③起，每月按債權比例│
│    │      │                │            │                  │給付債權人唐自強。扣押命令③│
│    │      │                │            │                  │、移轉命令③已先後於101 年4 │
│    │      │                │            │                  │月30日、101 年5 月8 日送達保│
│    │      │                │            │                  │三總隊。                    │
│    │      │                │            │                  │本院於103 年12月4 日發函通知│
│    │      │                │            │                  │保三總隊，扣押命令③、移轉命│
│    │      │                │            │                  │令③關於扣押、移轉獎金之比例│
│    │      │                │            │                  │從3/4 更正為1/3 ，該函文於10│
│    │      │                │            │                  │3 年12月8 日送達保三總隊。  │
└──┴───┴────────┴──────┴─────────┴──────────────┘